【裁判字號】    92,再微,22
【裁判日期】    921202
【裁判案由】    再審之訴
【裁判全文】
臺灣臺北地方法院民事判決                          九十二年度再微字第二二號
    再審原告    乙○○
    再審被告    甲○○
右當事人間請求返還不當得利事件，再審原告對於本院民國九十二年七月一日所為之
九十二年度北小字第二三一號確定判決提起再審之訴，本院判決如左：
    主      文
再審之訴駁回。
再審訴訟費用由再審原告負擔。
    理      由
一、本件再審原告提起再審之訴，意旨略以：
（一）再審原告向再審被告請求返還不當得利事件，原審審理時再審原告一再說明未
      曾有授權給第三人之行為或任何代理權之授與，也未曾有立任何將所持有之共
      有土地持分無償供第三人即再審被告為使用收益，台北市政府四十五年八月二
      十七日、同年八月三十日之收購協議（下稱系爭收購協議）根本無效，已經台
      北地方法院六十九年訴更字第一○八號及台灣高等法院七十年度上字第三三五
      ○號與最高法院七十三年度台上字第一三七五號判決確定該系爭收購協議係無
      效之法律行為，另最高法院七十七年度上更(二)字第一九六號判決亦同此認定。
      該等判決實與原審之標的物、重要證物及爭點屬同一事件，而再審被告係因台
      北市政府移轉或交付而占有系爭土地，即為台北市政府之繼受人，該等確定判
      決對再審被告有拘束力，原審判決竟謂再審被告非上開各判決之當事人，顯然
      違反民事訴訟法第四百零一條第一項及第四百條第一項既判力之規定。
（二）原判決訴訟標的即台北市○○區○○段一小段六六八地號（依系爭收購協議內
      容之標的；即含有台北市○○○段一○八地號），由於再審原告向林水盛請求
      返還不當得利案件，已有鈞院六十九年訴更字第一○八號及台灣高等法院七十
      年度上字第三三五○號與最高法院七十三年度台上字第一三七五號判決確定，
      系爭收購協議係無效之法律行為，故第三人被告林水盛係無權占用系爭土地（
      有最高法院六十一年度台上字第一六九五號著有判例），因此九十二年度北小
      字第六○三號判決原告（即再審原告）勝訴，並於九十二年六月二十六日確定
      。惟本案再審原告亦係基於同一訴訟標的（目前新地號已改為台北市○○區○
      ○段一小段五七七地號），被告亦係基於系爭收購協議內容所載同一訴訟標的
      為主張，而原審竟判決認定該系爭收購協議係有效之法律行為，因而判再審原
      告敗訴，經提出上訴亦遭受上訴審法院以「上訴不合法」而未「諭令補提上訴
      理由」即強行駁回上訴而告確定在案，惟再審原告既然發現就同一訴訟標的在
      前已有確定判決，亦即發現未曾經斟酌之證物或得使用該證物者，如經斟酌可
      受較有利益之裁判，爰檢具該項證物，依民事訴訟法第四百九十六條第一項第
      十二款及第十三款之規定，依法聲請再審。
（三）原審判決理由要領欄第四段記載：「……經最高法院七十三年度台上字第一三
      七五號民事判決以『罹於時效』為由判決台北市政府敗訴，……」。經查上開
      最高法院判決，再審原告亦曾援用，而上開最高法院判決就鄭沈配、賴興成、
      賴王金之繼承人部分，係以「台北市政府與鄭沈配、賴興成、賴王金名義成立
      之收購協議，應屬無效」為由判決台北市政府敗訴，並非以「罹於時效」為由
      判決台北市政府敗訴，原審判決之記載與最高法院七十三年台上字第一三七五
      號判決內容不合，原審判決引用不實之資料為證據，乃違背論理法則，而屬不
      法。又原審判決理由要領欄第五段記載：「……綜觀協議紀錄及原告提出之繼
      承系統表及鄭沈配之其餘繼承人及訴外人林再興均未曾出面否認買賣契約存在
      ……可推知鄭沈配之繼承人有授權鄭貢槌出賣系爭土地應有部分予台北市政府
      ，其效力應及於全體繼承人」云云，惟查鄭再吉、鄭黃娥及鄭沈配之繼承人鄭
      罔腰、鄭淑津、鄭淑芬、鄭淑惠、鄭林寶玉等人在鈞院六十九年訴更字第一○
      八號民事案件審理時，均否認將系爭土地賣給台北市政府；又依高等法院八十
      八年度重上更(一)字第一二二號民事判決所載：「依台北市政府五分埔遷建簡報
      記載，系爭土地所有人鄭沈配之繼承人鄭再吉於六十一年間亦已向台北市政府
      陳情，有人冒名將該土地出賣，並領取地價補償等，要求交還土地」等語，足
      見鄭再吉早已出面否認買賣契約，且表明並未出席收購協議，而係遭人冒用其
      名義在收購協議紀錄上簽名。
（四）因台北市政府對其四十五年八月二十七日收購五分埔一一○、一一一、一○八
      、一○七、一○六、一○六–一等筆土地協議紀錄及四十五年八月三十日台北
      市政府收購五分埔七九、八○、八一等土地協議紀錄，明白承認民國四十五年
      八月間與地主所訂收購協議係無效之法律行為，有台北市政府七十四年二月八
      日「有關該地基現況處理措施會議紀錄」影本、四十五年九月二十四日土地價
      款領據影本、七十七年九月十七日（七七）財四字第二七○五一號台北市政府
      財政局開會通知單暨所附七十六年一月十九日台北市政府財政局報告表明承認
      該收購協議無效之證明文件影本各乙份可稽，由於該等重要證物均未能於第一
      審提出，遲至第一審判決原告敗訴後，始發現此影響於判決之重要證物（即台
      北市政府之表明承認該收購協議無效之證明文件）漏未斟酌，一旦提出則再審
      被告繼受台北市政府四十五年八月間之收購協議內載而有權占有本案請求之系
      爭標的物者，即失其根據，爰依民事訴訟法第四百九十七條之規定，聲請再審
      。
（五）查收購系爭土地協議紀錄上雙方約定，「各地主要求土地過戶登記，由政府依
      照土地法規定辦理徵收手續」，「各地主承諾市政府先行使用土地」。惟台北
      市政府於嗣後向台灣省政府申請徵收前開土地時，因不合法令，未獲台灣省政
      府核准，此有台灣省政府四十五年十二月二十二日第五一六五五號令可據，停
      止條件既未成就、該土地買賣契約，應屬無效。地主原預期土地買賣契約有效
      ，而將土地交付台北市政府先行使用，但該買賣契約因政府無法辦理徵收而無
      效，台北市政府及其繼受人占用系爭土地即屬無權占用。
（六）台北市政府財政局於七十六年一月十九日之自承報告說明（三）中也談到「本
      府工務局劃地分配拆遷戶自建房屋或本府興建『簡易住宅』並出租予違建戶，
      自四十六年一月起本府即與住戶訂立租約使用。」又說明（十三）中也談到「
      自七十四年一月簽奉前楊市長核定不再續租，本府與
      存在。」因而台北市政府業已發函給里長陳龍泉先生，向被告終止租賃契約『
      解除契約』，故台北市政府於七十四年四月十六日七四財四字第○九八○四號
      函表示：「……本案土地所有權移轉登記，經最高法院三審判決本府敗訴，本
      府地政處以73.6.18北市地四字第一九一七二號函移本局處理。本局鑑於該基
      地土地所有權經判決後部分為賴興成等人及祭祀公業所有，部分為林再興等人
      （持分二分之一）及本市（持分三分之一）所有，乃不再續辦租約。」自此台
      北市政府即不再向所有拆遷戶收取租金，而拆遷戶也不須向台北市政府付任何
      租金，足證台北市政府敗訴後，自認只有三分之一的土地權利，其他三分之二
      是地主的權利，亦可說是再審原告有三十分之一的權利，再審被告一再提起與
      台北市政府有租賃關係，是台北市政府給予之權利，但經最高法院三審判決後
      ，台北市政府業已發函向再審被告終止租賃契約『解除契約』，再審被告與台
      北市政府目前對再審原告本件土地所有權持分三十分之一，並無任何租賃關係
      存在。台北市政府與再審被告間「其租賃契約已解除」，再審被告之法律上原
      因即失其存在，顯然係不當得利。
二、按當事人發現就同一訴訟標的在前已有確定判決或和解、調解或得使用該判決或
    和解、調解者，或當事人發現未經斟酌之證物或得使用該證物者，以經斟酌可受
    較有利益之裁判者為限，得以再審之訴對於終局判決聲明不服。但當事人已依上
    訴主張其事由或知其事由而不為主張者，不在此限。民事訴訟法第四百三十六條
    之三十二第四項準用同法第四百九十六條第一項第十二款、第十三款定有明文。
    所謂發現就同一訴訟標的在前已有確定判決，係指在前一訴訟程序不知有此，現
    始知之而言；所謂得使用該判決，係指於前訴訟程序中，雖知同一訴訟標的，在
    前已有確定判決，惟不能利用，現始得利用之謂也。至於發現未經斟酌之證物，
    須其證物在前訴訟程序事實審言詞辯論終結前已經存在，因當事人不知有此致未
    經斟酌者為限；而所謂發現，指現始知之之意，若已經前訴訟程序事實審認為不
    必要而不予調查者，則不得以之為再審理由。另所謂或得使用該證物，指事實審
    言詞辯論前已存在之證物，當事人雖知有此而不能使用，現始能使用者而言。又
    上開兩款得為再審理由之情形，如當事人在前訴訟程序已知其情形存在，得依上
    訴主張之而不提起上訴，或提起上訴而不主張及此，均不許再以之為再審理由。
    查再審原告提起本件再審之訴，係以發現就同一訴訟標的在前已有本院六十九年
    度訴更字第一○八號判決、台灣高等法院七十年度上字第三三五○號判決與最高
    法院七十六年度台上字第一三七五號判決、最高法院七十七年度上更(二)字第一九
    六號判決，認為系爭收購協議係無效之法律行為，原審判決顯然違反民事訴訟法
    第四百零一條第一項及第四百條第一項既判力之規定云云。惟查原審判決爭執事
    項及理由要點第四點，該等確定判決均已經再審原告於原審訴訟程序中提出並經
    原審法院調查判斷，原審判決認為該等判決或因台北市政府之請求權罹於消滅時
    效，非否定林英簽訂之收購協議無效；或認為再審被告非各該判決之當事人，當
    不受其既判力之拘束（原審判決所審酌之其他確定判決，尚有最高法院八十九年
    度台再字第五二號、台灣高等法院八十三年上字第一一二五號等案），另在爭執
    事項及理由要點第五點，原審判決綜觀協議紀錄及再審原告所提出之繼承系統表
    及其他情事，並認為系爭收購協議之效力及於全體繼承人。是以該等判決既經再
    審原告於原審訴訟程序中提出，並經原審法院調查後認為不受其既判力之拘束，
    且就系爭收購協議之效力有所判斷，則再審原告之主張即與民事訴訟法第四百九
    十六條第一項第十二款所謂發現就同一訴訟標的在前已有確定判決或得使用該判
    決之要件不符，亦非同條第十三款所指發現未經斟酌之證物或得使用該證物。故
    再審原告以民事訴訟法第四百三十六條之三十二第四項準用同法第四百九十六條
    第一項第十二款、第十三款為再審理由聲請再審，為顯無理由。
三、復按依第四百六十六條不得上訴於第三審法院之事件，除前條規定外，其經第二
    審確定之判決，如就足影響於判決之重要證物，漏未斟酌，亦得提起再審之訴。
    民事訴訟法第四百三十六條之三十二準用同法第四百九十七條復有明文。此種再
    審，須係對於第二審之確定判決為之。若係第一審之確定判決，雖係不得上訴於
    第三審之事件，因其尚得向第二審法院聲明不服，自無許其提起再審之訴之餘地
    。若得許當事人不提起第二審上訴，而待第一審判決確定後始以本條之足影響判
    決之重要證據漏未斟酌為理由提起再審之訴，則上訴審救濟途徑將等同虛設，亦
    與訂定小額訴訟程序之立法意旨不符。至於所謂重要證據漏未斟酌，指前第二審
    言詞辯論終結前，已經存在並已為證據聲明之證據，第二審法院未認為不必要而
    仍忽略證據聲明未為調查，或已為調查而未就其調查之結果予以判斷者而言。若
    已在前判決理由中說明其為不必要之證據，或說明就調查之結果並不能為有利原
    告之事實判斷，則為已加斟酌，不得作為再審理由。查再審原告主張台北市政府
    明白承認系爭收購協議為無效，由於該等重要證物均未能於第一審提出，遲至第
    一審判決原告敗訴後，始發現此影響於判決之重要證物（即台北市政府之表明承
    認該收購協議無效之證明文件）漏未斟酌，一旦提出則再審被告繼受台北市政府
    四十五年八月間之系爭收購協議內載而有權占有本案請求之系爭標的物者，即失
    其根據，爰依民事訴訟法第四百九十七條之規定，聲請再審云云。惟查再審原告
    對原審判決提起第二審上訴，卻未依法提出上訴理由而遭裁定上訴駁回，有本院
    九十二年度小上字第一四三號確定裁定可稽。其未於第二審上訴依法陳明上訴理
    由遭裁定駁回後，始以民事訴訟法第四百九十七條為再審理由對第一審確定判決
    提起再審，依上說明，已屬於法未合。況小額事件重在程序之簡速及勞費之節省
    ，再審原告提出之相關證據，在原審判決確定前已存在，且為第二審裁定駁回前
    得為證據聲明而未為之，尤不許再審原告在上訴審程序不為證據聲明，遲至第一
    審判決確定後始以足以影響判決重要證物漏未斟酌為由，提起再審之訴。故再審
    原告以民事訴訟法第四百三十六條之三十二第四項準用同法第四百九十七條為再
    審理由聲請再審，亦屬顯無理由，不應准許。
四、綜上所述，本件再審原告提起再審之訴，為顯無理由，爰不經言詞辯論，逕以判
    決駁回之。
五、依民事訴訟法第四百三十六條之三十二第四項、第五百零二條第二項、第九十五
    條、第七十八條，判決如主文。
中      華      民      國    九十二    年    十二    月      二        日
                                民事第二庭審判長法  官  丁蓓蓓
                                                法  官  汪漢卿
                                                法  官  黃雯惠
右為正本係照原本作成。
如不服本判決應於收受送達後二十日內向本院提出上訴。
中      華      民      國    九十二    年    十二    月      二        日
                                                書記官  林玗倩


司法院資訊處製作；財團法人民間司法改革基金會備份。
